【裁判字號】    91,訴,4649
【裁判日期】    921218
【裁判案由】    土地增值稅
【裁判全文】
臺北高等行政法院判決                            九十一年度訴字第四六四九號
                              .
    原      告  甲○○
    訴訟代理人  丙○○
    被      告  臺北市稅捐稽徵處
    代  表  人  乙○○處長）.
    訴訟代理人  丁○○
右當事人間因土地增值稅事件，原告不服臺北市政府中華民國九十一年九月十一日府
訴字第○九一一四六五○七○一號訴願決定，提起行政訴訟。本院判決如左：
    主  文
原告之訴駁回。
訴訟費用由原告負擔。
    事  實
一、事實概要：原告於民國七十七年七月八日向案外人黃蔡儉立約購買臺北市○○區
    ○○段一小段一五二地號農業用地一筆，原經被告北投分處核准免徵土地增值稅
    在案。嗣原告於八十年五月四日以因職務及工作關係未能繼續自力耕作為由，向
    被告申請願意放棄適用農業發展條例第二十七條免稅規定，自願補繳原所有權人
    黃蔡儉原免徵之土地增值稅，並經北投分處發單補徵系爭土地土地增值稅計新臺
    幣（以下同）一○、七五六、○五○元，並由原告代繳完竣。原告嗣後於九十一
    年三月十五日向被告北投分處申請退還其前開代繳稅款，經該分處以九十一年四
    月十六日北市稽北投乙字第○九一九○○八五四○○號函否准原告之申請。原告
    不服，於九十一年五月六日向臺北市政府提起訴願，臺北市政府九十一年九月十
    一日府訴字第○九一一四六五○七○一號駁回原告之訴，原告猶未甘服，遂向本
    院提起行政訴訟。
二、兩造聲明：
    (一)原告聲明：訴願決定及原處分均撤銷，訴訟費用由被告負擔。
    (二)被告聲明：駁回原告之訴，訴訟費用由原告負擔。
三、兩造之主張：
甲、原告主張之理由：
  (一)依行為時農業發展條例第二十七條規定：「農業用地在依法作農業使用期間移轉
    予自行耕作之農民繼續耕作者，免徵土地增值稅。」土地稅法第三十九條之一第
    一項規定：「農業用地在依法作農業使用時移轉與自行耕作之農民繼續耕作者，
    免徵土地增值稅。」七十九年十月二十九日台財稅第七九○三七二四三三號函釋
    「依農業發展條例第二十七條規定取得免徵土地增值稅之農業用地，其有不繼續
    耕作之情事者，在未經檢舉及稽徵機關或財政部指定之調查人員進行調查之前，
    自行申請改按一般案件並補稅者，應依稅捐稽徵法第四十八條之一規定辦理，免
    依修正稅法第五十五條之二規定處罰。」查修正前土地稅法第三十九條之二第一
    項規定，農業用地在依法作農業使用時，移轉與自行耕作之農民耕作者，免徵土
    地增值稅。又法院拍賣之農業用地於事後申請免徵土地增值稅，如經審查符合上
    揭條項及有關規定者，應准予辦理，前經財政部八十二年六月十七日台財稅第八
    二一四八八五七五號函釋有案。另依法務部九十年三月二十二日法九十令字第○
    ○八六一七號令：「行政程序法施行前已發生公法上請求權消滅時效期間，不適
    用行政程序法第一百二十一條第一項規定，應依行政程序法施行前有關法規之規
    定，無相關法規規定者，得類推適用民法消滅時效之規定……。」本案免徵土地
    增值稅之請求權係屬行政程序法施行前已發生之公法上請求權，依上開法務部令
    應得類推適用民法消滅時效之規定。為財政部九十一年十一月十六日台財稅第○
    九○○四五七○三六號函釋在案。則本案並無稅捐稽徵法第二十八條之適用。
  (二)本件原告於七十七年七月八日向案外人黃蔡儉立約購買台北市○○區○○段一小
    段一五二地號農業用地一筆，經被告北投分處核准免徵土地增值稅在案。
  (三)系爭農地自購入迄今仍作農業使用，有台北市稅捐稽徵處信義分處北市稽信義乙
    字第○九一六○三○三一○○號函可稽，系爭土地自購地以來均課徵田賦非地價
    稅，以上足證系爭土地歷次來均供農業適用，且原告於筆錄中表明系爭農地委託
    他人代耕，種植水稻業已符合修正前農業發展條例第四條：「農民自行以人力、
    畜力，或農用機械操作，經營農業生產或實施共同經營含作農場經營者，為自耕
    。其實施委託代耕者以自耕論。」之規定。至原告於申請書中有「惟因職務及工
    作關係未能繼績自力耕作」，「申請願意放棄適用農業發展條例第二十七條免稅
    規定」等純係被告以黃蔡儉農民身分不符，並用例稿使原告簽立該申請書所致。
    否則原告豈有購入農地三年後於八十年四月十六日製作談話筆錄，再於二十日後
    即八十年五月四日申請放棄適用農業發展條例第二十七條免稅之規定，顯係前後
    矛盾。按「行使權利履行義務應依誠貿及信用方法」民法第一四八條第二項訂有
    明文，被告未依誠實信用方法陷於原告於錯誤，自應退還代為繳納之增值稅，是
    被告否准，均有末洽。
乙、被告主張之理由：
  (一)查原告購地時不具自耕能力，原告於八十年五月四日以申請書向被告表示因職務
    及工作關係未能繼續自力耕作，願意放棄適用首揭農業發展條例第二十七條免稅
    規定，並願代繳以原所有權人名義補徵之稅款。由於原告已自承系爭農地非作農
    業使用，是被告所屬北投分處依首揭函釋據以補徵土地增值稅，洵屬有據。
  (二)次查系爭稅款，原告已於八十年間代為繳納，卻遲至九十一年始申請退還，原告
    主張依財政部九十年十一月十六日台財稅字第○九○○四五七○三六號函釋規定
    ，應無稅捐稽徵法第二十八條五年時效期間規定之適用云云，惟依該函釋所揭示
    之法務部九十年三月二十二日法九十令字第○○八六一七號令觀之，行政程序法
    施行前已發生之公法上請求權，其消滅時效期間應依行政程序法施行前有關法規
    之規定，無相關法規規定者，才得類推適用民法消滅時效之規定。是原告申請退
    還已繳稅款，依行為時稅捐稽徵法第二十八條規定，須自繳納之日起五年內提出
    具體證明申請退還。是行政程序法施行前，既已有稅捐稽徵法第二十八條明文規
    定申請退稅之消滅時效期間，原告自無主張類推適用民法有關消滅時效規定之餘
    地甚明。原處分揆諸首揭法條及財政部函釋規定並無違誤，訴願決定遞予維持亦
    無不合，敬請續予維持。綜上所述，敬請察核，依法駁回原告之訴。
    理  由
一、按行為時土地稅法第三十九條之二第一項規定：「農業用地在依法作農業使用時
    ，移轉與自行耕作之農民繼續耕作者，免徵土地增值稅。」第五十五條之二規定
    ：「依第三十九條之二第一項取得之農業用地，取得者於完成移轉登記後，有左
    列不繼續耕作情形之一者，處以原免徵土地增值稅額二倍之罰鍰，其金額不得少
    於取得時申報移轉現值百分之二：一、再移轉與非自行耕作之農民。二、非依第
    二十二條之一規定之各項原因，閒置不用者。三、非依法令變更為非農業用地使
    用。前項應處罰鍰之土地，不繼續耕作面積未達每宗土地原免徵土地增值稅土地
    面積之五分之一，其罰鍰得按實際不繼續耕作面積比率計算，但以一次為限。」
    行為時農業發展條例第二十七條規定：「農業用地在依法作農業使用期間，移轉
    與自行耕作之農民繼續耕作者，免徵土地增值稅。」
二、本件係原告於七十七年七月八日購買坐落臺北市○○區○○段一小段一五二地號
    農業用地一筆，原經被告北投分處核准免徵土地增值稅；嗣原告於八十年五月四
    日以因職務及工作關係未能繼續自力耕作為由，向被告申請願意放棄適用農業發
    展條例第二十七條免稅規定，自願補繳原所有權人黃蔡儉原免徵之土地增值稅，
    並經北投分處發單補徵系爭土地土地增值稅計一○、七五六、○五○元，並由原
    告代繳完竣。原告嗣向被告北投分處申請退還其前開代繳稅款，經該分處所否准
    。原告不服，則主張其購買系爭耕地時身分並無於法不合情事，系爭土地自購買
    迄今，仍作農業使用並課徵田賦；另依法務部九十年三月二十二日法九十令字第
    ○○八六一七號令，本案免徵土地增值稅之請求權係屬行政程序法施行前已發生
    之公法上請求權，應得類推適用民法消滅時效之規定，並無稅捐稽徵法第二十八
    條規定之適用云云，資為抗辯。
三、經查：
  (一)按稅捐稽徵法第二十八條規定：「納稅義務人對於因適用法令錯誤或計算錯誤溢
    繳之稅款，得自繳納之日起五年內提出具體證明，申請退還；逾期未申請者，不
    得再行申請。」，查本件原告係於八十年間自願補繳原所有權人黃蔡儉原免徵之
    土地增值稅計一○、七五六、○五○元，惟遲至九十一年始申請退還，已逾稅捐
    稽徵法第二十八條規定之申請退稅期間。至原告主張依法務部上開號令，本件免
    徵土地增值稅之請求權係屬行政程序法施行前已發生之公法上請求權，應得類推
    適用民法消滅時效之規定，並無稅捐稽徵法第二十八條規定之適用乙節；惟查稅
    捐稽徵法對於民法來說，係屬特別法與普通法關係，是以關於消滅時效之規定，
    自應適用特別法即稅捐稽徵法第二十八條所規定五年之時效規定，原告上開主張
    容有誤會，自不足採。
  (二)況原告於八十年四月十六日於被告處陳稱：「……於七十七年六月和朋友開設富
    祥房屋仲介公司，並任負責人，該公司於七十八年八月十八日註銷，現於三峽從
    事耕作。………我購買該（關渡段一小段一五二號）土地後，委託他人繼續作為
    農地耕作，種植水稻。……」，另原告於八十年五月四日以申請書向被告表示因
    職務及工作關係未能繼續自力耕作，願意放棄適用首揭農業發展條例第二十七條
    免稅規定，並願代繳以原所有權人名義補徵之土地增值稅；有申請書及談話筆錄
    影本各一紙附卷可稽。查依財政部七十九年十月二十九日臺財稅第七九○三七二
    四三三號函釋：「依農業發展條例第二十七條規定取得免徵土地增值稅之農業用
    地，其有不繼續耕作情事者，在未經檢舉及稽徵機關或財政部指定之調查人員進
    行調查之前，自行申請改按一般案件核課並補稅者，應依稅捐稽徵法第四十八條
    之一規定辦理，免依修正土地稅法第五十五條之二規定處罰。」，是以被告依上
    開財政部函釋據以補徵土地增值稅一○、七五六、○五○元，自屬依法有據。
四、綜上所述，原處分依法並無不合，訴願決定予以維持，亦無違誤；原告徒執前詞
    ，聲請撤銷原處分及訴願決定，為無理由，應予駁回。
五、本件事證已明，原告其餘主張，已與本院判決結果無涉，毋庸一一論列。
據上論結，本件原告之訴為無理由，爰依行政訴訟法第九十八條第三項前段，判決如
主文。
中    華    民    國    九十二      年      十二      月      十八      日
              臺 北 高 等 行 政 法 院   第 七 庭
                             審 判 長 法  官  鄭  小  康
                                      法  官  林  金  本
                                      法  官  黃  秋  鴻
右為正本係照原本作成。
如不服本判決，應於送達後二十日內，向本院提出上訴狀並表明上訴理由，如於本判
決宣示後送達前提起上訴者，應於判決送達後二十日內補提上訴理由書（須按他造人
數附繕本）。
中    華    民    國    九十二      年      十二      月      十八      日
                                      書 記 官  王 琍 瑩


司法院資訊處製作；財團法人民間司法改革基金會備份。
